【裁判字號】    95,上易,779
【裁判日期】    951031
【裁判案由】    拆屋還地等
【裁判全文】
臺灣高等法院民事判決                 95年度上易字第779號
上  訴  人  乙○○
訴訟代理人  甲○○
被  上訴人  丙○○
上列當事人間請求拆屋還地等事件，上訴人對於中華民國95年6
月1日臺灣新竹地方法院94年度訴字第489號第一審判決提起上訴
，本院於95年10月18日言詞辯論終結，判決如下：
    主      文
上訴駁回。
第二審訴訟費用由上訴人負擔。
    事      實
甲、上訴人方面：
一、聲明：
  (一)原判決主文除第四、七項外，均廢棄。
  (二)廢棄部分，駁回被上訴人在第一審之訴。
  (三)第一、二審訴訟費用由被上訴人負擔。
  (四)如為不利於上訴人之判決時，願預供相當之擔保，請准為假
    執行之宣告。
二、陳述：除與原判決記載相同者外，補稱：
  (一)本案逾越疆界之建築物為房屋，有民法第796 條之適用。鄰
    地所有人有土地購買請求權，所謂以相當之價額，應解為以
    請求購賣時之市價為準。
  (二)上訴人於民國（下同）64年間即已增建、改建，而新盛段4
    39、439－4、439－6地號係於87年、92年、93年間分割，地
    籍測量分割在後，而鄰地所有人當時未有任何異議，可證明
    鄰地所有人知悉，上訴人自應受法律保護。
  (三)依地籍測量實施規則第199 條規定，地籍圖重測結果公告時
    ，主管機關應將清冊、地籍公告圖及地籍調查表以展覽方式
    公告30日，並以書面通知土地所有權人。被上訴人稱自己居
    住他地而不知情，係空言主張。
  (四)依土地法第46條之2第2項，準用同法第59條第2 項規定處理
    ，被上訴人未提出任何異議，足證被上訴人對上訴人房屋越
    界之建築並無反對之異議。
三、證據：除援用原審提出者為證，補提湖口鄉○○段439 地號
    土地謄本、異動索引、地籍圖謄本各1件。
乙、被上訴人方面：
一、聲明：
  (一)上訴駁回。
  (二)訴訟費用由上訴人負擔。
二、陳述：除與原判決記載相同者外，補稱：
  (一)88年間被上訴人退休搬回湖口鄉居住，整理既有土地始發現
    上訴人購買湖口鄉○○段438 地號之土地登記面積多於購買
    面積，至被上訴人提起訴訟，經新竹縣新湖地政事務所複丈
    土地，被上訴人始知上訴人越界建築。
  (二)被上訴人不知上訴人有越界建築而不即提出異議，無民法第
    796 條之適用，是上訴人主張土地使用及購買權均失其附麗
    。
三、證據：除援用原審提出者外，補提南投鎮、湖口鄉製發戶口
    名簿影本各1件為證。
    理      由
一、被上訴人起訴主張：
  (一)坐落於新竹縣湖口鄉○○段434 地號土地為被上訴人所有，
    其中28坪（面積92.4平方公尺）之土地於64年間售予上訴人
    ，並經新竹縣政府竹北地政事務所登記為「地號：湖口鄉○
    ○段438號，面積93平方公尺」（下稱438地號土地），然上
    訴人嗣後擴建房屋時卻侵占被上訴人之土地，84年重測登記
    時，上訴人438 地號土地面積登記為112.12平方公尺，其建
    物面積為103.31平方公尺，較買賣面積多10.91 平方公尺，
    且侵占空地之面積為8.81平方公尺，合計上訴人較先前所購
    得土地多19.72 平方公尺。又上訴人購得前開被上訴人所有
    之28坪土地後，其所建房屋竟越界無權占有被上訴人所有坐
    落於新竹縣湖口鄉○○段439地號土地27.33平方公尺，及同
    段439－6地號土地30.86 平方公尺（含建物侵占之面積
    24.87平方公尺，及空地5.99平方公尺），及同段434地號土
    地5.47平方公尺，及同段439－4地號土地0.37平方公尺（下
    總稱系爭土地），損害被上訴人之權益，是上訴人既侵占被
    上訴人所有之土地，自應將占用之建物拆除，並將侵占之土
    地返還予被上訴人。
  (二)上訴人侵占被上訴人所有之系爭土地，被上訴人受有相當於
    租金之損害，依法上訴人應給付被上訴人相當於地租之損害
    。上訴人應自93年1月1日起至拆除房屋返還系爭土地於被上
    訴人止，按年給付被上訴人相當於地租之利益。
  (三)求為判決：1.上訴人應將坐落新竹縣湖口鄉○○段438 地號
    之土地19.72 平方公尺，及其上之建物拆除，並將土地返還
    予被上訴人。並應自93年1月1日起至返還土地之日止，按年
    給付新台幣（下同）16,007元。2.上訴人應將坐落新竹縣湖
    口鄉○○段439地號如原判決附圖所示虛線部分之面積27.33
    平方公尺之建物拆除，並將土地返還予被上訴人。並應自93
    年1月1日起至返還土地之日止，按年給付5,331 元。3.上訴
    人應將坐落新竹縣湖口鄉○○段439－6地號如原判決附圖所
    示虛線部分之面積24.87 平方公尺之建物拆除，並將上開土
    地及占用之5.99平方公尺之土地返還予被上訴人並應自93年
    1月1日起至返還土地之日止，按年給付6,280 元。4.上訴人
    應將坐落新竹縣湖口鄉○○段434 地號如原判決附圖所示虛
    線部分之面積5.47平方公尺之建物拆除，並將土地返還予被
    上訴人。5.上訴人應將坐落新竹縣湖口鄉○○段439－4地號
    如原判決附圖所示虛線部分之面積0.37平方公尺之建物拆除
    ，並將土地返還予被上訴人。6.上訴人應給付被上訴人
    450,783 元，及自判決後起至清償日止，按年息5%計算之利
    息。（原審判決：(一)上訴人應將其所有之門牌號碼新竹縣湖
    口鄉○○路○段2巷1 號之建物佔用如原判決附表一所示之土
    地部分拆除，並將該土地返還被上訴人。(二)上訴人應給付被
    上訴人41,854元，即自95年6月2日起按年息5%計算之利息。
    (三)上訴人應依據原判決附表二所示之起算日至拆除佔用之建
    物將土地返還被上訴人為止，按年給付被上訴人如原判決附
    表二所示金額之相當於租金之不當得利，被上訴人就其敗訴
    部分，未據聲明不服）。
二、上訴人則以：
  (一)系爭438 地號土地，上訴人於49年間即居住該址，並向當時
    之地主羅玉麟承租，惟原地主轉讓土地時，並未依法通知上
    訴人等承租人或要求承租戶放棄優先承買之權，而依民法第
    462條之2、土地法第104條規定 ，承租人有優先承買租賃之
    基地，是上訴人之優先承買權已被剝奪。64年間上訴人因住
    屋老舊，欲將舊屋拆除改建，乃應新地主之沈廷陞（即被上
    訴人之父）要求，向被上訴人購買系爭438 地號之土地，並
    立有不動產買賣契約書，且依法取得產權登記及所有權狀。
    是系爭438地號土地為上訴人所有 ，且無侵占之事實。倘如
    被上訴人所稱84年間地政測量單位重測登記錯誤，則土地係
    於78年4月4日分割共有物判決之後重測，因重測後，其面積
    之增減，應是地政相關單位之疏失，或測量儀器準確度不同
    所致，或是歷經日年自然力量之驅動導致水文地理變遷，重
    測之錯誤均不在上訴人。系爭438 地號之土地所有權人既已
    登記為上訴人，則依土地法第43條及登記相關規定，一經登
    記即生效力，上訴人並無承擔此責任之理由。
  (二)上訴人並未侵占被上訴人土地，若上訴人確實不慎侵權或誤
    建房屋於439地號、439-6地號土地，上訴人亦願以合理價格
    向被上訴人購地，解決紛爭。又438 地號土地為乙種建築用
    地，93年之公告現值為每平方公尺7,980元，439地號土地為
    甲種建築用地，93年公告地價為每平方公尺6,668元，至439
    -6地號土地，地目為林地（農牧用地），93年公告地價為每
    平方公尺1,100元 ，被上訴人請求租金之賠償，上訴人亦願
    以公告地價6%賠償被上訴人。
  (三)上訴人於68年間向訴外人林治國買下439、439-6地號之土地
    上舊屋改建時，曾詢問鄉公所是否可以改建，因屬非都市計
    畫區內土地，不必申請，上訴人即因此動工改建，並按月繳
    納地租予被上訴人，而被上訴人與上訴人之土地租約則為不
    定期租約。嗣被上訴人為逼迫上訴人買下該土地，即拒收地
    租，惟兩造間亦不曾簽訂終止契約書。是被上訴人若要求上
    訴人拆屋還地，被上訴人應賠償上訴人建屋等值之損失及修
    繕費用。
  (四)上訴人在系爭土地上居住已50多年，改建房屋亦係依法改建
    ，至於部分建物誤建於被上訴人土地上，有其時空背景，絕
    非故意為之。況被上訴人明知上訴人於64年間改建房屋，未
    曾異議，上訴人得主張民法第796條之權利。
  (五)系爭434地號及439-4地號土地之誤建部分，因上訴人係在64
    年間改建房屋時依舊址重建，當時地號亦尚未劃分，係經本
    次重測後方知有誤建之情形，其面積分別為5.47平方公尺及
    0.37平方公尺。然被上訴人以往即常向地政機關申請測量土
    地，除自己所有之土地外，亦申請測量他人土地，惟從未測
    得434、439-4地號之土地有誤建部分，足證每次重測會因測
    量時所採之基準與測量儀器準確度，或歷經自然力量之驅動
    導致水文地理變遷，導致測量結果每次均可能不同。但上訴
    人基於和解誠意，仍願以合理價格購買誤建部分之土地等語
    ，資為抗辯。
三、兩造不爭執之事項如下：
  (一)上訴人所有之系爭438 號土地原為被上訴人所有（原地號為
    新竹縣湖口鄉○○段24－36），於64年間由上訴人向被上訴
    人購買佔用之28坪土地之所有權應有部分，嗣於78年間裁判
    分割，84年間地籍重測（重測前之地號為新竹縣湖口鄉○○
    段24-282號），重測前之面積為0.0093公頃，重測後增加為
    0.01121公頃。
  (二)上訴人所有之門牌號碼新竹縣湖口鄉○○路○段2巷1號之房
    屋為68年間重建。
四、本件爭點如下：
  (一)上訴人佔用系爭439-6、439、439-4、434號土地，是否有正
    當權源？
  (二)上訴人佔用系爭439-6、439、439-4、434號土地是否獲有相
    當於租金之不當得利？如有，其範圍為何？
五、經查：
  (一)被上訴人為系爭439-6、439、439-4、434土地之所有權人，
    有土地所有權狀及土地登記謄本附卷可稽（原法院調字卷第
    6 、16、17頁，原審卷第63頁）。原審於現場履勘上訴人所
    有湖口鄉○○路○段2巷1號房屋之範圍，占用439－6 號土地
    24.87平方公尺、占用439號土地27.33平方公尺、占用439-4
    號土地0.37平方公尺、占用434 號土地5.47平方公尺，有原
    法院94年7 月12日履勘筆錄，及新竹縣新湖地政事務所勘測
    土地複丈成果圖附卷可參（原審卷第35至36頁、第42頁），
    被上訴人主張前開土地遭上訴人所有之房屋占用，可以認定
    。上訴人辯稱其申請測量系爭439-4、434地號土地未有占用
    情形云云，未據其立證證明，與前開勘測複丈結果不符，不
    足採信。
  (二)上訴人辯稱其於68年間改建時向訴外人林治國購買座落系爭
    439-6及439號土地上之建物改建，並繳納租金予被上訴人，
    與被上訴人間有租賃關係存在等語，被上訴人否認收受租金
    ，應由上訴人就給付租金之事實負舉證責任，上訴人未立證
    證明其有繳納租金予被上訴人，其抗辯有租賃關係存在而占
    有土地，尚非可採。
  (三)按土地所有權人建築房屋逾越疆界者，鄰地所有人如知其越
    界而不即提出異議，不得請求移去或變更其建築物。但得請
    求土地所有人，以相當之價額，購買越界部分之土地，如有
    損害，並得請求賠償。民法第796 條定有明文。惟主張鄰地
    所有人知其越界而不即提出異議者，應就此項事實負舉證之
    責任（最高法院45年台上字第931 號判例要旨參照）。上訴
    人抗辯被上訴人知悉其越界建築而不即提出異議。被上訴人
    否認有知悉情事。揆諸上開判例之旨，應由上訴人就主張之
    事實負舉證責任，惟上訴人並未證明，則上訴人主張應適用
    民法796條規定，被上訴人有容忍義務等語 ，尚非有據。至
    地籍測量實施規則第199條、土地法第46條之2雖規定主管機
    關應公告、通知土地所有權人地籍圖重測結果，及所有權人
    因界址爭議可申請調處，惟尚難僅憑前開法律規定即推定被
    上訴人知悉越界建築情形。
  (四)民法第426條之2第1項前段規定租用基地建築房屋 ，出租人
    出賣基地時，承租人有依同樣條件優先承買之權。此項規定
    係於91年間增修且無溯及效力，上訴人於68年間購買系爭43
    9－6地號土地上房屋改建時，不能適用前開規定，且上訴人
    未立證證明其與被上訴人間有租賃土地之契約存在，上訴人
    主張土地優先承買權，於法無據。
  (五)綜上，系爭439-6、439、439-4、434號土地既為被上訴人所
    有，上訴人並未舉證證明其有占用之正當權源，即屬無權占
    有，應將如原判決附表一附圖所示部分之建物拆除，返還系
    爭土地予被上訴人。
六、按無法律上之原因而受利益，致他人受損害者，應返還其利
    益。民法第179 條定有明文。無權占有他人之土地，可能獲
    得相當於租金之利益，為社會通常之觀念。（最高法院61年
    臺上字第1695號判例意旨參照）。次按城市地方房屋之租金
    ，以不超過土地及其建築物申報總價年息10% 為限，土地法
    第97條第1項定有明文。又租金之請求權因5年間不行使而消
    滅，既為民法第126 條所明定，至於無租賃契約關係之賠償
    ，名稱雖與租金異，然實質上仍為使用土地之代價，債權人
    應同樣按時收取，不因其契約未成立而謂其時效之計算應有
    不同（最高法院49年臺上字第1730號判例可資參照）。查：
  (一)上訴人無權占有系爭439-6、439、439-4、434號土地如原判
    決附圖標示紅、黃、綠、橘色部分土地，詳前述，上訴人獲
    有相當於租金之利益，致被上訴人受有相當於租金之損害，
    被上訴人主張依民法第179 條規定，請求上訴人給付相當於
    租金之損害，即屬有據。系爭439-6、439、439-4 地號土地
    地目均為林地，分別為特定農業區之甲種建築用地、農牧用
    地，434 地號土地則為建地，有新竹縣新湖地政事務所94年
    12月14日新湖地測字第0940005809號在卷可憑（原審卷第71
    至72頁），前開土地位於小型巷弄內，距離聯外道路中正路
    尚有一段距離，且上訴人所有之建物亦僅供住宅使用，並無
    任何商業使用，原審審酌一切情狀認上訴人就占用前開土地
    所受相當於租金之利益，以申報地價百分之6 計算為適當，
    尚無不合。
  (二)被上訴人於93年11月29日起訴，其得請求之相當於租金之不
    當得利僅回溯至88年11月29日開始之相當於租金之不當得利
    。是被上訴人得請求之相當於租金之不當得利為：
   1.439地號土地17,521元（88年11月29日至93年10月31日）
     (1)88年11月29日至92年10月之不當得利14,827 元（小數點
       以下四捨五入，以下均同），88年11月29日至92年10月
       之公告現值為2,308元：2308x27.33x0.06x1/12=315（每
       月）;315 x1 /30=11，期間為47個月又2日，故為315x47
       +11x2=14827
     (2)92年11月至93年10月之不當得利2,694元，92年11月至93
       年10月之公告現值為1,643 元：1643x27.33x0.06＝2694
   2.439-6地號土地15,961元
     (1)88年11月29日至92年10月之不當得利13,509 元，88年11
       月29日至92年10月之公告現值為2,308元：2308x24.87x0
       .06x1 /12=287（每月）;287x1/30=10，期間為47個月又
       2日，故為287x47+10x2=13509
     (2)92年11月至93年10月之不當得利2,452元，92年11月至93
       年10月之公告現值為1,643 元：1643x24.87x0.06＝2452
   3.434地號土地部分8,228元
     89年11月29日至92年12月，共計37月又2日，93年以下則被
     上訴人未請求，上開期間之公告現值為8,113元，8113x5.4
     7x0.06x1/12=222,222x1/30=7222x37+7x2=8228
   4.439-地4號土地部分144元
     89年11月29日至92年10月，共計36月又2日，公告現值為
     2,308元，92年11月至12月公告現值為1,100元，93年1月以
     下之不當得利未請求 ，88年11月29日至92年10月之不當得
     利，88年11月29日至91年11月之公告現值為2,308元：
     2308x0.37x0.06x1/12=4 （每月）;4x1/30=0.1，期間為36
     個月又2日，故為4x36+0.1x2=144.2以上總計41,854元，及
     自判決後，即95年6月2日起至清償日止，按年息5% 計算之
     利息，為有理由。
  (三)又被上訴人得請求上訴人拆除占用系爭439地號土地及439-6
    地號土地之房屋，自93年1月1日起至拆除返還土地之日止之
    不當得利，系爭439、439-6地號土地之每月不當得利分別為
    150元、854元（計算式為：1100×27.33×0.06÷12=150，6
    868×24.87×0.06÷12=854），則被上訴人請求分別按年給
    付1,800元、10,248元，為有理由。
七、上訴人無權占有被上訴人所有系爭439-6、439、439-4、439
    地號土地，應拆除房屋返還占有土地予被上訴人；上訴人因
    無權占有前開土地，受有相當於租金之不當得利41,854元，
    及自93年1月1日至拆除占有系爭439、439-6地號土地房屋至
    返還土地之日止，分別按年給付1,800元、1,0248 元，為有
    理由，應予准許。
八、綜上所述，被上訴人主張上訴人無權占有其所有之土地為可
    採。從而，請求上訴人拆屋還地及返還不當得利為有理由，
    應予准許。是則原審判命上訴人如數給付，於法並無不合。
    上訴意旨指摘原判決不當，求予廢棄改判，為無理由，應予
    駁回。
九、本件事證已臻明確，兩造其餘攻擊防禦方法及未經援用之舉
    證，經審酌核與本件判決結果不生影響，不再一一論述，附
    此敘明。
十、據上論結，本件上訴為無理由，依民事訴訟法第449條第1項
    、第78條，判決如主文。
中    華    民    國    95    年    10    月    31    日
                    民事第二庭
                        審判長法  官  吳謙仁
                              法  官  蘇瑞華
                              法  官  李瓊蔭
正本係照原本作成。
不得上訴。
中    華    民    國    95    年    11    月    2     日
                              書記官  王才生


司法院資訊處製作；財團法人民間司法改革基金會備份。
